臺灣新竹地方法院民事判決　　　　　　　　94年度訴字第65號
原　　　告　己○○
訴訟代理人　丙○○
　　　　　　丁○○
被　　　告　甲○○
　　　　　　　　　　　6弄44.
　　　　　　乙○○
　　　　　　戊○○
　　　　　　　　　　　5弄5號.
上三人共同　范光柱律師
訴訟代理人
上列當事人間請求確認土地所有權存在事件，本院於民國94年 8
月24日辯論終結，判決如下：
    主  文
被告甲○○應就坐落新竹縣竹北市○○段六八一地號土地，面積
二一四七點六平方公尺移轉登記應有部分萬分之六七八，被告乙
○○應就坐落新竹縣竹北市○○段六八一地號土地移轉登記應有
部分萬分之八０九予原告。
被告乙○○應就坐落新竹縣竹北市○○段一四二之三地號土地，
面積四四０點九七平方公尺移轉登記應有部分萬分之九九０，被
告戊○○應就坐落新竹縣竹北市○○段一四二之三地號土地移轉
登記應有部分萬分之四九五予原告。
被告甲○○應就坐落新竹縣竹北市○○段二四二地號土地，面積
五六０點０八平方公尺移轉登記八三點三一平方公尺予原告所有
。
原告與被告甲○○共有坐落新竹縣竹北市○○段二四二地號土地
准予分割，其分割方式為：如附圖所示方案（二）Ｃ部分面積八
三點三一平方公尺之土地由原告取得，Ａ、Ｂ部分面積合計三一
七點八二平方公尺之土地則由被告甲○○取得。
訴訟費用被告甲○○負擔百分之五十一，被告乙○○負擔百分之
四十二，被告戊○○負擔百分之七。
    事實及理由
壹、原告主張：
一、查兩造祖先所有坐落新竹縣竹北市○○○段麻園小段78及81
    之1 地號田地，面積共0.9023公頃，於民國42年政府辦理土
    地放領時誤以被告乙○○、甲○○、戊○○之父即訴外人李
    維道名義登記，惟上開土地應係原告、被告之被繼承人李維
    道及訴外人李維照、李維藏 4兄弟所共有，然因農業發展條
    例未修正前，農地依法不得分割，故原告及被告之被繼承人
    李維道及訴外人李維照、李維藏乃於65年1月1日訂立「分鬮
    合約書」約定：「一、仝立分鬮合約書人李維照、李維道、
    己○○、李維藏等兄弟各自外出謀生，今將在堂父母之同意
    ，請公親到堂將祖先遺下座落竹北鄉○○○段麻園小段1 之
    1地號（註：應係81之1地號）面積0.1292公頃，仝段78地號
    面積0.7731公頃，合計0.9023公頃。此係祖先遺下之產業，
    因在民國42年政府辦理土地放領時，放領給第 2房李維道之
    名義，此係祖業不能獨得。今將此土地表面分做4份，兄弟4
    人各得 1份…」等情。嗣於78年5月1日，依此分鬮合約書之
    精神，另訂立「耕地分管協議書」，共有人各依持分分管耕
    種，此有耕地分管協議書及所附分管圖可證。
二、依耕地分管協議書第2 條約定：「現因政令所限耕地不能細
    分，經 4兄弟全體同意依照兄弟分家時所分得耕種的位置及
    面積，為其永久之管業，日後若政府規定耕地可以分割時，
    李維道應無條件備足證件及蓋章清楚分割移轉登記與各共有
    人」，故在農業發展條例92年2月7日修正施行前，上開土地
    無法分割，僅係分管而已。嗣上開土地於91年 5月30日經政
    府徵收，並於93年8月，改配為新竹縣竹北市○○段681地號
    、面積2147.6平方公尺，同地段142之3地號、面積440.97平
    方公尺、同地段 242地號面積560.08平方公尺，地目為建，
    分割條件至此成就，則依協議書約定李維道於政府規定耕地
    可以分割時，應無條件辦理分割移轉登記，而上開土地原登
    記名義人李維道，業於91年1月30日逝世，被告3人為其繼承
    人，且已辦畢土地所有權登記，故被告負有將原告所有如訴
    之聲明所示之土地持分移轉登記予原告之義務。
三、再者，就原竹北市○○○段麻園小段81之1 、78地號土地，
    由原告等兄弟4人約定各人所得之分管部分。其中於81之1地
    號（面積共1,292平方公尺）中之248平方公尺，為老屋地所
    在，亦即分鬮書合約中所言之「現有房屋」，故對此老屋地
    部分，原告、被告之被繼承人李維道及訴外人李維照、李維
    藏等兄弟4人原各有4分之1權利存在，其後原告於78年4月28
    日以新臺幣（下同）900,000元向李維道、李維照及李維藏3
    人，購買其等對老屋地之持分權利（包含地上物），雙方並
    立有不動產買賣契約書為憑。則被告雖否認原告所舉耕地分
    管協議書及分管圖之真正，然並不爭執78年 4月28日簽定之
    不動產買賣契約書，與系爭耕地分管協議書中，被告之被繼
    承人李維道所蓋之印鑑章是同一個，足證李維道承認系爭耕
    地分管協議書中所記載是事實，猶可證明分管協議書及分管
    圖為真正，且耕地分管合約書中所指竹北市○○○段麻園小
    段81之 1地號被告之被繼承人李維道亦已無條件移轉登記予
    原告所有，又78年5月1日所訂立之「耕地分管協議書」，係
    依據65年1月1日訂立之「分鬮合約書」而來，故當時是針對
    祖產中之土地部分分配給原告兄弟 4人，故與遺產繼承無關
    ，所以毋須被繼承人李乙貴之所有繼承人同意「分鬮合約書
    」及「耕地分管協議書」始生效力。
四、關於被告應移轉予原告土地持分之計算方式：
(一)、政府徵收土地之權利價值公式：
１、政府徵收土地及發配補償抵價地之作業，係將被徵收土地依
    其地目、公告現值之不同，先行計算被徵收土地（例如：ａ
    土地）可得之「申請領回抵價地之徵收補償地價（申領抵價
    地地價）」。再將該申領抵價地地價除以該被徵收之區段全
    部（例如：麻園段全部土地）的「區段徵收補償地價總額」
    ，所得即為該被徵收之ａ土地佔麻園段全部土地之比例。
２、在計算「應領抵價地之權利價值」時，即係以上述１計算出
    之比例乘以被用作發配的「抵價地之總地價」，來計算出「
    應領抵價地之權利價值」。亦即，原本被徵收的ａ土地在被
    徵收之區段土地上的價值比例，與發配回來的抵價地在該抵
    價地區段全部的價值比例應是相同的，亦即（申請領回抵價
    地之徵收補償地價）／（區段徵收補償地價總額）＝（應領
    抵價地之權利價值）／（抵價地之總地價），其不以單純被
    徵收土地（ａ土地）與該區段土地全部之面積計算比例，而
    係將土地面積乘以公告現值，換算成價值（金錢）計算比例
    之方式，即係考慮到各土地之面積雖然相同，但地目、使用
    方式不同，其土地價值自不可同語之情況。故在計算土地被
    徵收可得發配多少的抵價地，即係依上述之比例，計算出「
    應領抵價地之權利價值」究為多少，再依此「應領抵價地之
    權利價值」就抵價地之各筆土地，依抽籤序號及各該抵價地
    依地段、使用分區之不同所標明之公告地價，分配抵價地。
    而計算「應領抵價地之權利價值」之公式如下：應領抵價地
    之權利價值＝（申請領回抵價地之徵收補償地價）／（區段
    徵收補償地價總額）ｘ（抵價地之總地價）。
(二)、竹北市○○○段麻園小段81之1、81之4地號土地的徵收價值
    計算式：原竹北市○○○段麻園小段81之 1地號土地（地目
    田，面積共1,292平方公尺），其中248平方公尺為老屋所在
    地，依約由兄弟4人各持分4分之1，其餘之1,044平方公尺田
    地為原告所分管之耕地。嗣於78年4月28日，原告以900,000
    元代價向李維照、李維道、李維藏 3人購買老屋地之持分，
    並於78年7月19日辦理移轉登記完畢，其後原告於79年5月12
    日因建築房屋，申請分割增加第81之 4號土地（地目建，面
    積342平方公尺）。
１、申請領回抵價地之徵收補償地價（徵收面積ｘ公告現值）
(1)、81之1地號（地目田）：950ｘ4,500＝4,275,000元
(2)、81之4地號（地目建）：342ｘ9,000元＝3,078,000元
(3)、故原告之申請領回抵價地之徵收補償地價合計為：
    4,275,000＋3,078,000＝7,353,000元
２、依據新竹縣政府所開具之「合法建物拆遷戶之權利價值計算
    表」所示之「區段徵收補償地價總額」為13,723,518,936元
    ，「抵價地之總地價」為20,580,018,509元。則依前開(一)２
    的公式計算可得出原告之「應領抵價地之權利價值」為：
    7,353,000／13,723,518,936ｘ20,580,018,509＝
    11,026,682元
３、若81之4地號土地未被分割變更為建地，則計算原81之1地號
    土地（地目田，面積共 1,292平方公尺）之「申請領回抵價
    地之徵收補償地價」僅為： 1,292ｘ4,500＝5,814,000元，
    其「應領抵價地之權利價值」僅為：
    5,814,000／13,723,518,936ｘ20,580,018,509＝8,718,772
    元
(三)、原告購買老屋地應保留之比例計算方式：
１、如上所述，政府徵收土地及發配抵價地之作業方式係採取將
    公告現值乘以土地面積之價值計算方式，而非純以土地面積
    計算，即係考慮到因土地地目係屬「田地」抑或「建地」之
    不同，土地價值自亦不同之故。
２、又依耕地分管協議書所載，原81之 1地號土地係屬原告所分
    得產業之一部分，既已辦理移轉登記完畢，依分家後所得家
    產各自經營之精神，該筆土地自係原告得自由使用、收益、
    處分之財產。又原告因建築房屋所需，經合法之行政程序將
    原81之1地號土地分割出342平方公尺之建地（81之 4號地面
    積較原老屋地增加94平方公尺，係因79年申請分割土地時，
    竹北地政事務所實地測量得老屋地面積為 342平方公尺），
    致增加該地之徵收補償地價值，此自係原告之努力致增加之
    該地價值，屬原告所購得老屋地部分之價值。
３、故於計算原告所配發竹北市○○段334地號土地（原81之1、
    81之 4地號土地配回之抵價地。面積為693.49平方公尺）上
    ，原告價購老屋地所應扣除之比例時，不惟應依政府徵收發
    配抵價地以金錢價值之計算方式為之，同時亦應將原告變更
    地目，增加土地徵收補償地價之部分一併納入考慮，將之視
    為原告價購所得之老屋地，佔該地之「應領抵價地之權利價
    值」計算原告應保留，不應納入分配之比例。81之 4地號（
    地目建）「應領抵價地之權利價值」為： 342ｘ9,000／13,
    723,518,936ｘ20,580,018,509＝4,615,820元，所以家興段
    334地號不應納入分配之價值比例即為：（81之4地號之應領
    權利價值）／（81之4地號＋81之1地號之應領權利價值係為
    4,615, 820）／11,026,682≒41.7﹪，亦即693.49㎡ｘ41.7
    ﹪≒289.19平方公尺之土地不應納入分配。
(四)、原告訴之聲明主張之權利與本院主張之比較：
１、依前述計算方式所得各人就祖產（原78地號土地及81之 1地
    號土地之田地部分）之發配回之抵價地可得面積之計算式如
    下：3148.65＋（693.49－289.19）／4＝888.2375平方公尺
    即原告、李維照、李維藏、李維道（註：被告之被繼承人）
    均可得888.2375平方公尺。
２、依原告所列訴之聲明，僅就原竹北市○○○段麻園小段78地
    號土地按比例向被告請求之計算式如下：
(1)、李維藏：3148.65ｘ（2194／7731）＝893.56平方公尺
(2)、李維照：3148.65ｘ（2193／7731）＝893.17平方公尺
(3)、原告：3148.65ｘ（1150／7731）＋404.3＝872.67平方公尺
３、如前開說明，於計算老屋地佔原81之 1地號土地之比例時，
    需考慮政府辦理土地徵收及發放應領抵價地之作業方式，係
    以土地面積乘以公告現值之金錢價值方式計算之，故於本案
    計算原告向兄弟價購所得之老屋地部分時，亦應以與徵收補
    償作業計算方式相同之金錢價值方式為計算，同時採此種計
    算方式，方亦符合政府區分田地、建地，定其不同之公告地
    價，此種政府制定土地地價政策及徵收作業背後之價值考量
    。
４、復參照前開２之計算式，則依原告訴之聲明所請求，就竹北
    市○○段242、142之3、681號等三筆土地上各有 7,731分之
    2,194 權利存在，所得結果與本院所認應將祖產（原78地號
    及81之1地號之田地部分，共8,775平方公尺）發配回之抵價
    地全部（竹北市○○段242、142之3、681號，及家興段 334
    號地中之404.3平方公尺土地）平均分為4等分，二者結果相
    差不遠（僅 5.3平方公尺）。惟就政府對土地政策之考量，
    為提高土地之利用價值，如土地分割過於零碎，將不利於土
    地經濟價值效用之發揮，故就土地不鼓勵細分之政策觀之，
    前述兩種計算方式均堪稱公允，所以認為家興段 334地號土
    地不應重行納入分配。
五、原告為此聲明：
(一)、被告甲○○應就坐落新竹縣竹北市○○段 681地號土地，面
    積2,147.6 平方公尺移轉登記應有部分千分之67.8，被告乙
    ○○應就坐落新竹縣竹北市○○段 681地號土地移轉登記應
    有部分千分之80.9予原告。
(二)、被告乙○○應就坐落新竹縣竹北市○○段142之3地號土地，
    面積440.97平方公尺移轉登記應有部分千分之99，被告戊○
    ○應就坐落新竹縣竹北市○○段142之3地號土地移轉登記應
    有部分千分之49.5予原告。
(三)、被告甲○○應就坐落新竹縣竹北市○○段 242地號土地，面
    積560.08平方公尺移轉登記83.31平方公尺予原告所有。
(四)、原告與被告甲○○共有坐落新竹縣竹北市○○段 242地號土
    地准予分割，其分割方式為：如附圖所示方案（二）Ｃ部分
    面積83.31平方公尺之土地由原告取得。
貳、被告則以：
一、被告否認原告所舉系爭耕地分管協議書附分管圖之真正及曾
    有依協議書第 2條之約定分管之事實，且原告對於「耕地分
    管協議書」乙節，在本院另案93年度重訴字第48號甲○○等
    與李維照損害賠償事件中於93年7月6日審判期日與李維藏同
    為證人供述不實：
(一)、原告於上開案件中經本院提示系爭耕地分管協議書後稱：該
    耕地分管協議書在關西鎮太平里老寮壹佰號老家寫的，經
    被告抗辯後改稱「耕地分管協議書是在六家我二哥家即李維
    道的家寫的」（該案93年 7月20日辯論筆錄）其陳述前後不
    一，原告連「寫的」地點亦弄不清，足見其虛。
(二)、原告又稱：代書徐昌乾已過世，根本不實在，徐昌乾尚在，
    有病，現住新竹縣新豐鄉○○村○○街30號。代書徐昌乾之
    妻與另案原告李維照之妻係親姊妹，亦即代書徐昌乾與另案
    原告李維照係連襟，因而徐昌乾與本案兩造及證人李維藏、
    李維照均係親戚而有往來，知生死，焉可為隱瞞事實隨口指
    其已過世？
(三)、原告又證稱：「當時我爸、媽還在世」云云：經查原告之父
    李乙貴（即被告祖父）於77年5月8日歿，母李魏宜妹（即被
    告祖母）則於66年間歿，其提出之「耕地分管協議書」所載
    之簽立當時78年5月1日均已歿，足見原告證言不實。
(四)、原告提出之分鬮合約書，有父親李乙貴，公親邱金泉、徐昌
    坤、代筆人徐昌乾列名於該分鬮合約書之後，而「耕地分管
    協議書」則無公親，代書列名，兩者相比可見其虛。又該「
    耕地分管協議書」係用打字方式作成，然無論關西老家或六
    家李維道之家均無打字機，原告一再指稱用「寫的」，顯然
    與事實不符，且系爭耕地分管協議書附圖不實，原告稱依該
    圖示分管分耕，亦屬不實，可知依證人李維藏所述，作成「
    耕地分管協議書」之情節均與事實均不相符。
(五)、又如系爭土地為原告之父及被告之祖父李乙貴之遺產，則依
    民法第1151條規定，繼承人有數人時，在分割遺產前，各繼
    承人對於遺產全部為公同共有，而李乙貴於75年間去世，當
    時有繼承權之繼承人可查訪知悉者除原告外，尚有長男李維
    照、3男李維道即被告先父、6男李維藏、長女李妹（其時
    已歿，子女有繼承權）、3女李米妹及6女李賢妹，而依民法
    第828條第2項規定，公同共有物之處分及其他權利行使，應
    得公同共有人全體之同意，而原告提出之分管協議書，因李
    乙貴之其他繼承人李妹（或其子女）、李米妹及李賢妹均
    未參與訂立，所以其法律行為違反強制規定而無效，故原告
    憑此不實且無效之「耕地分管協議書」請求為無理由。
二、系爭竹北市○○段 242地號土地為被告甲○○單獨所有，並
    非屬被告祖父李乙貴所遺之「祖產」，則原告對系爭土地既
    無共有關係之所有權，其請求分割共有物，依法無據，並為
    此聲明：原告之訴駁回。
、程序方面：
    按訴狀送達後，原告不得將原訴變更或追加他訴，但有下列
    各款情形之一者，不在此限。一、被告同意者。二、請求之
    基礎事實同一者。三、擴張或減縮應受判決事項之聲明者。
    四、因情事變更而以他項聲明代最初之聲明者。七、不甚礙
    被告之防禦及訴訟之終結者。被告於訴之變更或追加無異議
    ，而為本案之言詞辯論者，視為同意變更或追加，民事訴訟
    法第255條第1項第1、2、3、4、7款及同條第2項定有明文。
    經查原告起訴時之訴之聲明原為：「一、請求確認原告對甲
    ○○、乙○○共有坐落新竹縣竹北市○○段 681地號，面積
    2147.6平方公尺原告，及被告乙○○、戊○○共有坐落同段
    第142之3地號，面積440.97平方公尺，及被告甲○○所有坐
    落同段第 242地號，面積560.08平方公尺土地，均有應有部
    分7731分之1150之權利存在。二、被告等應將原告所有前開
    土地持分分別移轉登記予原告」等情，並主張係依據兩造所
    簽立之耕地分管協議書為請求，又因耕地分管協議書中記載
    ：「日後若政府規定耕地可以分割時，李維道應無條件備足
    證件及蓋章清楚分割移轉登記與各共有人」乙節，原告乃變
    更及追加訴之聲明為：「一、被告甲○○應就坐落新竹縣竹
    北市○○段681地號土地，面積2,147.6平方公尺移轉登記應
    有部分千分之67.8，被告乙○○應就坐落新竹縣竹北市○○
    段681 地號土地移轉登記應有部分千分之80.9予原告。二、
    被告乙○○應就坐落新竹縣竹北市○○段142之3地號土地，
    面積440.97平方公尺移轉登記應有部分千分之99，被告戊○
    ○應就坐落新竹縣竹北市○○段142之3地號土地移轉登記應
    有部分千分之49.5予原告。三、被告甲○○應就坐落新竹縣
    竹北市○○段 242地號土地，面積560.08平方公尺移轉登記
    83.31 平方公尺予原告所有。四、原告與被告甲○○共有坐
    落新竹縣竹北市○○段 242地號土地准予分割，其分割方式
    為：如附圖所示方案（二）Ｃ部分面積 83.31平方公尺之土
    地由原告取得」，嗣原告將原訴變更及追加他訴，既係本於
    同一之基礎事實，且不甚礙被告之防禦及訴訟之終結，猶經
    被告於本院94年 7月12日言詞辯論期日對於原告所為之訴之
    變更或追加表示無意見，而為本案之言詞辯論，揆之上開規
    定，應視為同意原告為變更及追加訴訟，合先敘明。
肆、兩造不爭執之事項：
一、被告乙○○、甲○○及戊○○為李維道之繼承人，又原告與
    被告之被繼承人李維道、李維照及李維藏4人為兄弟關係。
二、原告與李維道及訴外人李維藏、李維照於65年1月1日，在父
    親李乙貴，公親邱金泉、徐昌坤之見證下，訂立分鬮合約書
    ，內載：「一、仝立分鬮合約書人李維照、李維道、己○○
    、李維藏等兄弟各自外出謀生，今將在堂父母之同意，請公
    親到堂將祖先遺下座落竹北鄉○○○段麻園小段1之1地號（
    註：應係81之 1地號），面積0.1292公頃，仝段78地號，面
    積0.7731公頃，合計0.9023公頃。此係祖先遺下之產業，因
    在42年政府辦理土地放領時，放領給第 2房李維道之名義，
    此係祖業不能獨得。今將此土地表面分做4份，兄弟4人各得
    1份，不論何人耕作每份應備900台斤蓬萊谷給父母親之養瞻
    之用，本土地仍然李維道之名義，但土地權狀由父母親保管
    ，不得自由變賣轉讓等事，日後父母親百年歸身以後，各自
    做各人名義，但費用各自負擔之事」等情，業據原告提出該
    分鬮合約書1紙附卷可稽，且為被告所不爭執（本院94年7月
    12日言詞辯論筆錄）。
三、原告於78年 4月28日與李維照、李維道及李維藏簽立不動產
    買賣契約書，由原告以總價款 900,000元向李維照、李維道
    及李維藏等3人購買坐落竹北市○○○段麻園小段81之1地號
    土地內面積 0.0248公頃之老屋地屬於原告等3人所有權利範
    圍4分之3土地（包含地上物全部），亦據原告提出該不動產
    買賣契約書1件附卷為憑，且為被告所不爭執（本院94年7月
    12日言詞辯論筆錄）。
四、李維道於78年7月11日將坐落竹北市○○○段麻園小段81之1
    地號土地全部面積0.1292公頃，以買賣為原因移轉登記予原
    告所有，而其中面積0.0248公頃是買賣，另外面積0.1044公
    頃則為贈與，亦為兩造所不爭（本院94年 7月12日言詞辯論
    筆錄），且經本院依職權調閱本院94年度重訴字第71號確認
    土地所有權存在民事卷宗查核，其內所附向新竹縣竹北地政
    事務所調閱竹北市○○○段麻園小段81之 1地號土地登記謄
    本及移轉登記之相關資料，並經新竹縣竹北地政事務所以93
    年10月15日北地所登明字第0930006455號函檢附該移轉登記
    資料無誤附卷可證。
伍、本院得心證之理由：
一、本件兩造爭執之處，經本院整理爭點後應在於原告與被告之
    被繼承人李維道於78年5月1日所簽訂之耕地分管協議書是否
    為真正？如為真正原告得請求被告移轉權利之範圍？
二、原告與被告之被繼承人李維道於78年5月1日所簽訂之耕地分
    管協議書是否為真正？
(一)、經查，原告主張其與被告之被繼承人李維道及訴外人李維照
    、李維藏曾於78年5月1日簽立耕地分管協議書乙節，雖為被
    告所否認，惟觀之該耕地分管協議書記載：「仝立協議書人
    李維照、李維道、己○○、李維藏等 4人為分管祖產事宜經
    全體共有人同意訂立協議書條件如下：「１、茲有座落竹北
    市○○○段麻園小段78及81之1號2筆土地面積共計0.9023公
    頃，係先父李乙貴所遺留之祖產，因40年耕地放領時，誤用
    李維道名義登記。２、現因政令所限耕地不能細分，經 4兄
    弟全體同意依照兄弟分家時各人所分得耕種的位置及面積為
    其永久之管業。日後若政府規定耕地可以分割時，李維道應
    無條件備足證件及蓋章清楚分割移轉登記與各共有人，其分
    割費、登記費及增值稅等全部由登記人各自負擔。３、各人
    所分管之位置及面積如附圖所示。(1)、李維照分管之位置如
    附圖桔黃色部份面積0.2193公頃。(2)、李維藏分管位置如附
    圖草綠色部份面積0.2194公頃。(3)、李維道分管位置如附圖
    藍色部份面積0.2194公頃。(4)、己○○分管位置如附圖紅色
    部份面積0.2194公頃。４、目前應繳之各項稅捐、水租等由
    各人平均負擔。５、恐口無憑特立此協議書1式4份，每人各
    執 1份」等情，顯與被告所不爭原告曾與其被繼承人李維道
    及訴外人李維照、及李維藏於65年1月1日，訂立分鬮合約書
    約定竹北市○○○段麻園小段78地號面積0.7731公頃，係祖
    先遺下之產業，因於42年政府辦理土地放領時，放領給被告
    之被繼承人李維道之名義，此係祖業不能獨得。今將此土地
    表面分做4份，兄弟4人各得 1份，日後父母親百年歸身以後
    ，各自做各人名義訂立旨趣相同，是被告之被繼承人李維道
    既於先前所訂立之分鬮合約書中承認竹北市○○○段麻園小
    段78地號土地，係祖先遺下之產業，惟係以其名義登記，此
    係祖業不能獨得，應由兄弟 4人分得，則原告主張其與被告
    之被繼承人李維道及訴外人李維照及李維藏依分鬮合約書之
    精神，再於78年5月1日，另訂立系爭耕地分管協議書，明定
    竹北市○○○段麻園小段78地號土地為兄弟 4人共有，及各
    人所分管之位置及面積，顯無悖常情，要非無據。
(二)、又被告雖否認系爭耕地分管協議書之真正，惟觀之系爭分管
    協議書既明定原告分管位置係在竹北市○○○段麻園小段78
    地號土地，面積0.1150公頃，及同小段81之 1地號土地，面
    積0.1044公頃，合計所分得之面積為0.2194公頃，至竹北市
    ○○○段麻園小段81之 1地號土地面積0.0248公頃則未在原
    告分管之位置範圍內，然原告既曾於78年 4月28日與李維照
    、李維道及李維藏簽立不動產買賣契約書，由原告以總價款
    900,000 元向李維照、李維道及李維藏等3人購買該81之1地
    號土地內面積0.0248公頃之老屋地屬於原告等 3人所有權利
    範圍4分之3土地（包含地上物全部），嗣經被告之被繼承人
    李維道於78年7月11日將坐落竹北市○○○段麻園小段81之1
    地號土地全部面積0.1292公頃，以買賣為原因移轉登記予原
    告所有，且其中面積0.1044公頃則為贈與之事實，既為兩造
    所不爭執，則被告之被繼承人李維道如非有與原告、李維照
    及李維藏等訂立系爭耕地分管協議書，衡之常情，其應無僅
    與原告簽訂竹北市○○○段麻園小段81之 1地號土地中老屋
    所在面積0.0248公頃之土地權利範圍4分之1之不動產買賣契
    約書後，即願移轉登記該81之 1地號土地全部面積0.1292公
    頃予原告所有之理，參以被告之被繼承人李維道就該81之 1
    地號土地中較小部分之老屋地面積0.0248公頃部分，既知出
    售土地持分予原告，可收取買賣價金，則依一般經驗法則，
    應無理由損失該筆土地面積較大0.1044公頃部分，而平白贈
    與原告致減低可獲取之利益，是被告辯稱其父李維道並無與
    原告、李維照及李維藏約定系爭耕地分管協議書之內容云云
    ，顯與常理不符，難以採信。
(三)、再者，訴外人李維照亦依此系爭耕地分管協議書，向本院另
    案訴請被告應給付土地經政府徵收後之損害賠償，目前由本
    院93年度重訴字第48號案件審理中，業經本院依職權調閱該
    案卷宗核閱無訛，且訴外人李維藏亦依此系爭耕地分管協議
    書，向本院另案訴請確認其對於被告所領得之抵價地，其有
    所有權存在，亦經本院94年度重訴字第71號判決訴外人李維
    藏全部勝訴在案，從而，本院審酌上開各情，堪認系爭耕地
    分管協議書為真正，被告之抗辯應不足採。
(四)、至被告另抗辯系爭「耕地分管協議書」違反強制規定無效部
    分，惟查，原告與李維道及訴外人李維藏、李維照於65年 1
    月 1日，在父親李乙貴，公親邱金泉、徐昌坤之見證下，訂
    立分鬮合約書乙節，既為兩造所不爭執，足認訂立分鬮合約
    書當時原告之父及被告祖父李乙貴尚仍健在，參以其內容敘
    述用語為：「一、仝立分鬮合約書人李維照、李維道、己○
    ○、李維藏等兄弟各自外出謀生，今將在堂父母之同意，請
    公親到堂將祖先遺下座落竹北鄉○○○段麻園小段1之1地號
    （註：應係81之 1地號），面積0.1292公頃，仝段78地號，
    面積0.7731公頃，合計0.9023公頃。此係祖先遺下之產業，
    因在42年政府辦理土地放領時，放領給第 2房李維道之名義
    ，此係祖業不能獨得。今將此土地表面分做4份，兄弟4人各
    得1份，不論何人耕作每份應備900台斤蓬萊谷給父母親之養
    瞻之用，本土地仍然李維道之名義，但土地權狀由父母親保
    管，不得自由變賣轉讓等事，日後父母親百年歸身以後，各
    自做各人名義，但費用各自負擔之事」等情，可知分鬮合約
    書之性質為李乙貴於生前對「祖產」預作分配，否則其內容
    不會兼及對父母之養瞻，是系爭土地當時既非李乙貴之遺產
    ，則被告主張該土地之分配須適用民法第1151條及第828 條
    第 2項之規定，由李乙貴之全體繼承人參與訂立分鬮合約書
    及分配，顯屬誤會，而原告與被告之被繼承人李維道及訴外
    人李維照及李維藏係依分鬮合約書之精神，再於78年5月1日
    ，另訂立系爭耕地分管協議書，明定竹北市○○○段麻園小
    段78地號土地為兄弟 4人共有，及各人所分管之位置及面積
    之事實，既詳如前述，故被告抗辯系爭耕地分管協議書違法
    無效，亦無可採。
三、原告得請求被告移轉之土地權利範圍？
(一)、原告主張依系爭耕地分管協議書第 2條、民法第225條第2項
    規定，求為命被告甲○○應就坐落新竹縣竹北市○○段 681
    地號土地，移轉登記應有部分千分之67.8，被告乙○○應就
    前開土地移轉登記應有部分千分之80.9予原告所有。被告乙
    ○○應就坐落新竹縣竹北市○○段142之3地號土地，移轉登
    記應有部分千分之99，被告戊○○應就前開土地移轉登記應
    有部分千分之49.5予原告所有。被告甲○○應就坐落新竹縣
    竹北市○○段242地號土地，移轉登記83.31平方公尺予原告
    所有等語。按因不可歸責於債務人之事由，致給付不能者，
    債務人免給付義務，債務人因前項給付不能之事由，對第三
    人有損害賠償請求權者，債權人得向債務人請求讓與其損害
    賠償請求權，或交付其所受領之賠償物，民法第225條第1項
    、第 2項定有明文，而政府徵收土地給與上訴人（即出賣人
    之補償地價，雖非侵權行為之賠償金，惟係上訴人於其所負
    債務陷於給付不能發生之一種代替利益，此項補償地價給付
    請求權，被上訴人（即買受人）非不得類推適用民法第 225
    條第 2項之規定，請求讓與，最高法院80年台上字第2504號
    判例可資參照。經查，系爭耕地分管協議書既屬真正，得以
    拘束兩造，再依系爭耕地分管協議書第 2條約定，被告之被
    繼承人李維道本應於竹北市○○○段麻園小段78地號土地經
    政府規定可以分割時，負移轉登記之義務。然該土地因被政
    府徵收，被告之被繼承人李維道所負義務陷於給付不能，惟
    被告之被繼承人李維道領得抵償地，屬於其所負債務陷於給
    付不能所生之代替利益，而該抵償地並無任何移轉登記之限
    制，原告自得類推適用民法第225條第2項規定，請求繼承李
    維道債務之被告移轉領得抵價地之應有部分。
(二)、次查，竹北市○○段242、142之3及681地號土地均係政府徵
    收竹北市○○○段麻園小段78地號土地後配回之抵償地，既
    為被告所不否認（94年度重訴字第71號93年12月15日調解程
    序筆錄），則原告本於類推適用民法第225條第2項規定，請
    求繼承李維道債務之被告移轉領得竹北市○○段242、142之
    3及681地號土地之應有部分，核屬有據。則原告依政府徵收
    土地之權利價值公式計算竹北市○○○段麻園小段78、81之
    1地號、81之4地號土地申請領回抵價地之徵收補償地價、應
    領抵價地之權利價值，認竹北市○○○段麻園小段81之 4地
    號土地佔原告原所有81之4及81之1地號土地經政府徵收後，
    配回竹北市○○段 334地號土地之價值比例為百分之41.7，
    即家興段 334地號土地中有289.19平方公尺之土地不應納入
    分配後，合計被告取回抵價地面積 3148.65平方公尺，及原
    告已取回抵價地面積693.49平方公尺扣除289.19平方公尺後
    之面積4等分，即原告、李維照、李維藏及李維道可得888.2
    375 平方公尺，是依原告僅就原竹北市○○○段麻園小段78
    地號土地按7731分之2194比例計算原告可得872.67平方公尺
    、被告及李維藏分別可得893.56平方公尺，李維照可得893.
    17平方公尺等情，業有新竹縣政府合法建物拆遷戶之權利價
    值計算表、高速鐵路新竹車站特定區區段徵收申領抵價地清
    冊、土地登記簿謄本等件附於本院94年度重訴字第71號民事
    卷宗可證，且被告對原告所提之計算式並未爭執或表示意見
    ，本院審酌系爭耕地分管協議書雖係就竹北市○○○段麻園
    小段78地號及同小段81之 1地號土地合計面積0.8775公頃訂
    定原告、被告之被繼承人李維道、李維照及李維藏之永久管
    業面積，惟因政府嗣後徵收上開土地時，係以土地面積乘以
    公告現值計算應領抵價地之權利價值，則原告另向李維照、
    李維道及李維藏購買81之1地號土地內原老屋地面積 0.0248
    公頃，嗣於79年5月3日既自81之1地號分割342平方公尺之面
    積，另編為81之 4地號，且地目變更為建地，致增加該地嗣
    後經政府徵收時得申請領回抵價地之徵收補償地價，及應領
    抵價地之權利價值，即難認該土地價值與其餘81之 1地號面
    積950平方公尺之田地價值相同，而採與81之 1地號面積950
    平方公尺之田地相同計價基準，再加之除外不納入分配（註
    ：此係原告向李維道、及李維照及李維藏另外購買，故應先
    予扣除此部分經政府徵收後，配回抵價地之面積再加分配，
    方為公允），是原告依政府徵收補償作業計算上開應得之抵
    價地權利價值，認被告須移轉所取得抵價地權利範圍7731分
    之1150，要無不當，堪予採信。
四、原告請求被告甲○○應將其等共有新竹縣竹北市○○段 242
    地號土地應予分割如附圖所示方案二Ｃ部分面積 83.31平方
    公尺予原告所有，有無理由？
(一)、按各共有人，得隨時請求分割共有物，民法第823條第1項前
    段定有明文。查系爭竹北市○○段 242地號土地為兩造共有
    ，無因物之使用目的不能分割或約定不為分割之情形，又兩
    造既無分割協議，則原告訴請裁判分割，既無悖系爭耕地分
    管協議書所定「日後若政府規定耕地可以分割時，李維道應
    無條件備足證件及蓋章清楚分割移轉登記與各共有人」之約
    定，自應准許。而系爭竹北市○○段 242地號土地，位於高
    速鐵路新竹車站站區附近，該土地兩旁之竹北市○○段 414
    、399 地號土地目前舖設柏油道路，該土地目前雜草叢生，
    未作任何使用，有94年3月3日勘驗筆錄 1紙附於本院94年度
    重訴字第71號民事卷宗可稽，又訴外人李維藏於他案即本院
    94年度重訴字第71號確認土地所有權存在事件中所提出之分
    割方案，經該案承審法官囑託新竹縣竹北地政事務所人員具
    體測量位置及面積，亦經新竹縣竹北地政事務所以94年3月7
    日北地所測辰字第0940001218號函檢具土地複丈成果圖附卷
    可稽，且該方案同為原告所同意並據以主張分割之方案，而
    被告就此部分則未為任何表示或陳述，是本院審酌系爭土地
    地形、面積適宜性、土地利用情形、現有道路狀況等因素綜
    合考量，認就該土地以採原告所提出附圖方案二所示之分割
    方式，應屬最符合兩造利益及發揮土地之最大價值。
(二)、至被告雖辯稱竹北市○○段 242地號土地係其單獨所有，並
    無共有人乙節，惟為原告所否認，而觀之被告所提「高速鐵
    路車站地區區段徵收範圍內合法建物拆遷戶安置配地作業要
    點」二關於安置對象及資格之規定：「(一)、本區段徵收範圍
    內被拆除之合法建物所有權，應符合下列條件者，始得列為
    安置對象：１、合法房屋所有權人或其配偶或其直系血親尊
    卑親屬於區段徵收公告前 6個月，即於該合法建物設有戶籍
    ，且至區段徵收公告時，仍設籍於該處，並有居住事實者。
    ２、合法建物所有權人於區段徵收範圍內有被徵收之土地，
    且經核定領回抵價地者；如於區段徵收範圍內無被徵收之土
    地，且經自行協調經核定領回抵價地之土地所有權人同意以
    其抵價地供安置者，其協議對象之應領抵價地權利價值應大
    於或等於一建築單位權利價值」，則上開竹北市○○段 242
    地號土地，縱認係屬高速鐵路新竹車站特定區區段徵收範圍
    內合法建物拆遷戶安置配回之土地，惟建物所有權人既須於
    區段徵收範圍內有被徵收之土地，且經核定領回抵價地者，
    方得列為安置對象，是本案被告甲○○之配偶溫月英在區段
    徵收範圍內雖有合法建物被拆除，惟既係因被告甲○○繼承
    其父李維道可領回抵價地之權利，方會准許被告甲○○取得
    上開竹北市○○段 242地號安置配回之土地，否則如未經核
    定領回抵價地，或未協調經核定領回抵價地之土地所有權人
    同意以其抵價地供安置者，縱有合法建物遭拆除，均不得列
    為安置對象，即難認該 242地號土地，並非屬於被告甲○○
    所繼承其父債務陷於給付不能所生之代替利益。是被告甲○
    ○上開所辯，核與「高速鐵路車站地區區段徵收範圍內合法
    建物拆遷戶安置配地作業要點」規定不符，尚難採信，足認
    坐落竹北市○○段 242地號土地確係李乙貴之祖產，且係李
    維道經由放領所得之土地。
五、綜上，原告本於民法第225條第2項規定，請求被告甲○○應
    就坐落新竹縣竹北市○○段 681地號土地，面積2147.6平方
    公尺移轉登記應有部分千分之67.8（即萬分之 678），被告
    乙○○應就前開土地移轉登記應有部分千分之80.9（即萬分
    之 809）予原告所有。被告乙○○應就坐落新竹縣竹北市○
    ○段142之3地號土地，面積440.97平方公尺移轉登記應有部
    分千分之99（即萬分之 990），被告戊○○應就前開土地移
    轉登記應有部分千分之49.5（即萬分之 495）予原告所有。
    被告甲○○應就坐落新竹縣竹北市○○段 242地號土地，面
    積560.08平方公尺移轉登記 83.31平方公尺予原告所有。原
    告與被告甲○○共有新竹縣竹北市○○段 242地號土地應予
    分割如附圖所示方案二Ｃ部分面積 83.31平方公尺予原告所
    有，Ａ、Ｂ部分面積合計317.82平方公尺之土地則由被告甲
    ○○取得（Ｄ部分面積158.95平方公尺，業經本院94年度重
    訴字第71號另訴判決為李維藏取得），為有理由，應予准許
    。
陸、本案事證已臻明確，兩造其餘陳述與判決結果無礙，爰不予
    審酌，併予敘明。
柒、據上論結：本件原告之訴為有理由，應依民事訴訟法第78條
    ，判決如主文。
中　　華　　民　　國　　94　　年　　9 　　月　　14　　日
                  民事第一庭    審判長法　官　蔡孟芳
                                      法  官  王佳惠
                                      法  官  楊數盈
以上正本係照原本作成。
如對本判決上訴，須於判決送達後20日內向本院提出上訴狀。
中　　華　　民　　國　　94　　年　　9 　　月　　14　　日
                                      書記官  王恬如
